【裁判字號】    87,重訴,26
【裁判日期】    890202
【裁判案由】    拆屋還地
【裁判全文】
臺灣苗栗地方法院民事判決  八十七年度重訴字第二十六號
    原      告  財團法人台中市私立慈光育幼院
    法定代理人  丙○○
    訴訟代理人  乙○○
    被      告  甲○○
右當事人間請求拆屋還地事件，本院判決如左：
    主      文
被告應將坐落苗栗縣苑裡鎮○○段第九二０地號、如附圖橘色部分面積八十八．五七
平方公尺所示土地上之地上建物除去，及將坐落苗栗縣苑裡鎮○○段第九二０地號面
積九八．九二平方公尺土地返還原告；並將坐落苗栗縣苑裡鎮○○段第九二二地號面
積一十六．一三平方公尺土地返還原告。
被告應給付原告自民國八十六年九月十六日至返還前項土地之日止，按每年新臺幣壹
拾伍萬陸仟肆佰陸拾柒元計算之損害金。
原告其餘之訴駁回。
本判決第一項之履行期間為壹拾貳年。
本判決第二項於原告以該項所示損害金總額三分之一為被告預供擔保後，得假執行，
但被告如於假執行程序實施前，以該項所示損害金總額為原告預供擔保後，得免為假
執行。
原告其餘假執行之聲請駁回。
訴訟費用由被告負擔。
    事      實
甲、原告方面：
壹、聲明：
一、先位聲明：
１、被告應將坐落苗栗縣苑裡鎮○○段第九二０地號、如附圖橘色部分面積八十八．
    五七平方公尺所示土地上之地上建物、如附圖紅色部分面積八．七一平方公尺所
    示土地上之鴿舍、如附圖藍色部分面積五．八０平方公尺所示土地上之水塔除去
    ，及將坐落苗栗縣苑裡鎮○○段第九二０地號面積九八．九二平方公尺土地返還
    原告；並將坐落苗栗縣苑裡鎮○○段第九二二地號、如附圖綠色部分面積一十三
    ．八０平方公尺所示土地上之鴿舍除去，及將坐落苗栗縣苑裡鎮○○段第九二二
    地號面積一十六．一三平方公尺土地返還原告。
２、被告應給付原告自民國八十六年九月十六日起至返還上開土地之日止，按每年新
    臺幣五十七萬五千一百十六元計算之損害金。
３、原告願供擔保請准宣告假執行。
４、訴訟費用由被告負擔。
二、備位聲明：
１、確認兩造就坐落苗栗縣苑裡鎮○○段第九二０地號面積九八．九二平方公尺土地
    及坐落苗栗縣苑裡鎮○○段第九二二地號面積一十六．一三平方公尺土地租賃關
    係存在。
２、被告應給付原告新臺幣三十八萬三千四百零八元，及自起訴狀繕本送達被告之翌
    日(即民國八十八年八月三日)起至清償日止，按年息百分之五計算之利息。
３、原告就前項請求願供擔保請准宣告假執行。
４、訴訟費用由被告負擔。
貳、陳述：
一、坐落苗栗縣苑裡鎮○○段第九二０地號面積九八．九二平方公尺土地及坐落苗栗
    縣苑裡鎮○○段第九二二地號面積一十六．一三平方公尺土地  (下稱系爭土地)
    ，原為訴外人鄭清標所有，嗣訴外人鄭清標於民國  (下同)八十六年八月十九日
    與原告訂立「捐贈土地契約書」，內容略為：(1)鄭清標將前開二筆土地贈與原告
    。(2)原告將以捐贈土地所生孳息或租金設立基金等。並將系爭土地贈與原告，並
    於八十六年九月十五日移轉登記為原告所有。
二、其後原告發現系爭土地上有設置建物，被告為建物所有人，而房屋則由訴外人鄭
    清標之妻鄭張美無權占有居住使用，經調解未獲解決，原告本於所有權之物上請
    求權請求被告除去系爭土地上之地上物，並將系爭土地返還原告。又被告無權占
    有系爭土地之侵權行為，致原告受有相當於租金額之損害金，以系爭土地總地價
    新臺幣  (下同)五百七十五萬一千一百六十八元年息百分之十計算，原告每年所
    受損害，其金額為五十七萬五千一百一十六元，被告自無權占用之日起應按年給
    付原告上開損害金。
三、如貴院認訴外人鄭張美將系爭土地上之建物出賣並移轉與被告係得訴外人鄭清標
    之同意，並成立租賃關係，則被告與訴外人鄭清標間就系爭土地應有租賃關係存
    在，被告應按系爭土地總地價年息百分之十按月給付租金與出租人即原告，原告
    於八十六年九月十五日既已取得系爭土地所有權，依民法第四百二十五條規定，
    原告應繼受出租人鄭清標之地位，得本於租金請求權，請求被告給付原告自八十
    六年九月十六日起至八十七年五月十六日止之租金三十八萬三千四百零八元，及
    自起訴狀繕本送達被告之翌日  (即民國八十八年八月三日)起至清償日止按年息
    百分之五計算之遲延利息。
參、證據：
    提出土地登記簿謄本影本、土地增值稅繳款書影本各二件、建物登記簿謄本四件
    、贈與所有權移轉契約書影本、捐贈土地契約書影本各一件為證。
乙、被告方面：
    被告未於言詞辯論期日到庭，亦未以書狀作任何聲明及陳述。
丙、本院依職權會同苗栗縣通霄地政事務所勘測系爭土地上地上建物。
    理      由
甲、程序部分：
    被告經合法通知，未於言詞辯論期日到場，核無民事訴訟法第三百八十六條所列
    各款情形，依原告之聲請，由其一造辯論而為判決。
乙、實體部分：
一、經查原告主張系爭土地原為訴外人鄭清標所有，嗣訴外人鄭清標於八十六年九月
    十五日以贈與為原因將系爭土地移轉登記為原告其所有之事實，業據原告提出系
    爭土地之土地登記簿謄本二件為證，當屬可信。
二、次查系爭土地上之地上物有：坐落苗栗縣苑裡鎮○○段第九二０地號、如附圖橘
    色部分面積八十八．五七平方公尺所示土地上之地上建物、如附圖紅色部分面積
    八．七一平方公尺所示土地上之鴿舍、如附圖藍色部分面積五．八０平方公尺所
    示土地上之水塔；坐落苗栗縣苑裡鎮○○段第九二二地號、如附圖綠色部分面積
    一十三．八０平方公尺所示土地上之鴿舍等，業經本院會同苗栗縣通霄地政事務
    所勘測明確，有本院勘驗筆錄及苗栗縣通霄地政事務所複丈成果圖各一件附卷可
    稽，足認屬實；而上開地上物中，除鴿舍及水塔外，皆屬被告所有，且系爭土地
    均為被告所有坐落苗栗縣苑裡鎮苗栗縣苑裡鎮○○段四０二、四０三、四０四、
    四０五建號之坐落基地，有原告所提出以上各地號土地之土地登記簿謄本及各建
    號建物之建物登記簿謄本各一件在卷可按，亦屬可信，堪認系爭土地係由被告所
    有之上開各建號建物所占用。
三、按所有人對於無權占有或侵奪其所有物者，得請求返還之；對於妨害其所有權者
    ，得請求除去之；有妨害其所有權之虞者，得請求防止之，民法第七百六十七條
    定有明文。本件被告無權占用原告所有系爭土地之情形，已如前述，則被告須就
    其占有系爭土地之權源為主張及舉證，以證明被告係有權占用系爭土地，否則，
    即構成無權占有。被告既未為任何陳述及舉證有何占用系爭土地之權源，堪認被
    告所有之上開各建號建物，自原告取得所有權之八十六年九月十五日起，即無權
    占有系爭土地，原告據所有權之物上請求權，請求被告除去系爭土地上之上開各
    建號建物，將系爭土地返還原告，原無不合，至於系爭土地雖有訴外人鄭圳誠、
    鄭有成等直接占有人存在，有訴外人鄭有成所提出之戶籍謄本二件可證，然土地
    所有人先對於無權占用土地之房屋所有人訴請拆屋還地，於獲得勝訴確定判決後
    ，再對於占有房屋之第三人訴請遷出房屋，仍能遂行土地所有人收回土地之目的
    ，並無給付不能之情事，最高法院八十二年度臺上字第一三八八號裁判意旨亦揭
    示：「土地所有人訴請地上房屋所有人拆屋還地，於獲得勝訴之判決時，固許其
    本於土地所有權之作用，對於占有房屋之第三人一併請求其自房屋遷出，以便地
    上房屋所有人拆除房屋，而遂土地所有人收回土地之目的。惟土地所有人在未對
    於地上房屋所有人提起拆屋還地之訴並獲得勝訴之判決或取得拆屋還地之執行名
    義以前，即本於土地所有權之作用，對於占用房屋之第三人提起排除侵害之訴，
    尚難認其有請求判決之實益，應從程序上以判決駁回之。」之見解，可資參照 (
    參照最高法院民事裁判書彙編第一二期第四二六頁至第四二九頁) ，故訴外人鄭
    圳成、鄭有成占有上開各建號建物，對於原告訴請被告除去上開各建號建物及返
    還系爭土地，應不生影響。又系爭土地上雖有訴外人所有之地上物，詳如後述，
    惟按土地與其上建物係屬二個不同之客體，是土地上之建物不能拆除之利益，不
    當然及於土地，即地上建物縱有法律上原因或事實上之障礙而未能拆除，惟與是
    否應交付土地或返還土地，係屬二回事，法院仍應就交付土地或返還土地是否有
    理由，予以審究，最高法院八十七年度臺上字第一四四七號裁判意旨可資參照 (
    參照最高法院民事裁判書彙編第三二期第三八三頁至第三九四頁) ，且土地所有
    人分別對不同之無權占有人提起請求除去地上物之訴，於分別獲得勝訴確定判決
    後再請求強制執行，並無不能之情事，是原告之所有權物上請求權尚不因此而受
    影響。從而，原告本於所有權之物上請求權，請求被告除去上開各建號建物及返
    還系爭土地，係屬正當，應予准許。
四、惟按權利之行使，不得違反公共利益，民法第一百四十八條第一項定有明文，查
    社會經濟之維護係屬重要之公共利益，土地上之建物，如業已依法完成建物所有
    權第一次登記之合法建物，且其耐用年限需甚長時間始屆滿，其建物價值仍屬甚
    高之情形，若立即除去，將造成資源之重大浪費，對於社會經濟容有重大不利，
    顯與公共利益不合，在此種情形，由建物所有人支付相當之賠償金予土地所有人
    ，使其建物在耐用年限範圍內得繼續使用，既兼顧土地所有人之權利，社會經濟
    亦獲保全，當較為妥適。而查被告所有之上開各建號建物係六十七年七月六日完
    成建物所有權第一次登記，其登記原因發生日期為六十七年四月十八日，其建物
    構造為鋼混凝土造，層數為六樓，建物總面積為四百五十一．六五平方公尺，有
    複丈成果圖及原告所提出之建物登記簿謄本四件為證，當屬可信，上開構造之建
    物，依據行政院發布之固定資產耐用年數表規定，其耐用年限為五十五年，被告
    所有之上開各建號建物，已使用二十一年又九月，尚有三十三年又三月之耐用年
    限，參照上開說明，本院認應使被告除去上開各建號物及返還系爭土地附有相當
    履行期間之限制，茲斟酌被告所有之上開各建號建物尚屬完好，有本院勘驗時所
    攝相片附卷可稽，並參以建物之層數、面積等情，爰酌定一十二年之履行期間。
五、又查系爭土地上之上開鵨舍及水塔，並未經建物所有權第一次登記，此有苗栗縣
    通霄地政事務所複丈成果圖附卷可稽，且系爭土地上有訴外人鄭有成等直接占有
    人存在，上開鴿舍及水塔，亦有可能係訴外人鄭有成等人或其他被告以外之人所
    有，原告既未舉證以證明上開鴿舍及水塔係被告所有，則被告有無除去上開鴿舍
    及水塔之權能，尚難認定，是原告本於所有權之物上請求權，請求被告除去上開
    鴿舍及水塔，即無理由，應予駁回。
六、因被告自原告取得系爭土地所有權之八十六年九月十五日起即已無權占用系爭土
    地，已如前述，且上開履行期間之酌定，係為保全建物之經濟效益，並非使被告
    無權占有系爭土地之法律狀態變為有權占有，被告就系爭土地自有不法侵害原告
    所有權之情形。按因故意或過失，不法侵害他人之權利者，負損害賠償責任，民
    法第一百八十四條第一項前段定有明文。被告既無權占用系爭土地而侵害原告就
    系爭土地之所有權，原告主張被告無權占有系爭土地之侵權行為，使原告受有相
    當於租金額之損害，請求被告賠償，應屬有據。至於原告所受損害額之計算方式
    ，雖最高法院八十二年度臺上字第一八七四號裁判意旨揭示：「查侵權行為賠償
    損害之請求權，以受有實際上之損害為成立要件。故侵權行為賠償之標準，應調
    查被害人實際上之損害如何，以定其數額之多寡。租賃關係消滅後，承租人仍占
    有租賃物致出租人受有損害者，出租人得請求賠償之金額，並不限於原定租金之
    數額，亦不受法定最高租額之限制，而得據實請求賠償。」之見解 (參照最高法
    院民事裁判書彙編第一三期第一四三頁至第一四九頁) ，認土地所有人所受損害
    ，不必受法定最高租額之限制，但本件原告並未陳述及舉證有其他算定損害額之
    方法，參照最高法院四十九年臺上字第一二三０號判例意旨所揭示：土地法第九
    十七條及實施都市平均地權條例第四十二條、第四十三條，關於房屋及基地計收
    租金之規定，於損害賠償事件雖非當然一體適用，然亦未嘗不可據為計算賠償之
    標準之見解，自得以土地法第九十七條所定之標準以計算原告無法使用土地所受
    損害。系爭土地之九二０地號部分與九二二地號土地相連接，其中九二０地號土
    地係鄰接苗栗縣苑裡鎮○○路，有苗栗縣通霄鎮地政事務所複丈成果圖及本院八
    十七年六月十一日勘驗筆錄附圖在卷為憑，且被告所有之上開各建號建物之門牌
    係編定為苗栗縣苑裡鎮○○路八十六號，有原告所提出之建物登記簿謄本四件在
    卷可按，均屬可信，由以上情形以觀，系爭土地之經濟價值應較一般鄰接巷弄之
    土地更適於供商業上營業用途，本院因認以系爭土地申報地價年息百分之十計算
    原告每年無法使用系爭土地所受損害，較為合理。而查系爭土地中，九二０地號
    土地自八十六年七月起之申報地價為每平方公尺一萬四千八百零八元，九二二地
    號土地自八十六年七月起之申報地價為每平方公尺六千二百四十元，有卷附地價
    謄本二件附卷可查，當可採信；系爭土地中九二０地號土地面積為九八．九二平
    方公尺，九二二地號土地之面積一六．一三平方公尺，有上開土地登記簿謄本為
    證，已如前述，按上開價額計算，九二０地號土地之申報地價為一百四十六萬四
    千八百零七元，九二二地號土地之申報地價為一十萬零六百五十一元，系爭二筆
    土地之申報地價總額為一百五十六萬四千七百三十八元，原告每年無法使用系爭
    土地所受損害為一十五萬六千四百七十四元 (元以下之單位依四捨五入法算至元
    之單位為止。) 。從而，原告本於侵權行為損害賠償請求權，請求被告給付原告
    自民國八十六年九月十六日起至返還上開土地之日止，按每年五十七萬五千一百
    十六元計算之損害金，其中按每年一十五萬六千四百七十四元計算之損害金部分
    ，核屬正當，應予准許，逾此範圍，係無理由，應予駁回。
七、依原告所陳意旨，其係聲明如本院認兩造就系爭土地有租賃關係存在而駁回原告
    先位之訴時，即請求本院就備位之訴為裁判，因本件並未以兩造就系爭土地有租
    賃關係存在為由而駁回原告先位之訴，已如前述，本院自不必就備位之訴為裁判
    。
八、因兩造其餘攻擊或防禦方法，核誧P決結果無關，故不另為贅述，併此敘明。
丙、假執行之宣告：
    原告陳明願供擔保以代釋明，聲請宣告假執行。經查本件如主文第一項所示之給
    付係定一十二年之履行期間，核已無判決確定前准予假執行之必要，其此部分假
    執行之聲請，應予駁回。至原告就給付損害金部分假執行之聲請，經核其勝訴部
    分，並無不合，爰酌定相當之擔保金額宣告之；至其敗訴部分，其假執行之聲請
    已失所依據，應予駁回。又前開准原告供擔保後假執行部分，核有准被告於假執
    行程序實施前預供擔保免為假執行之必要，爰依職權酌定相當之擔保金額准許之
    。
丁、結論：
    據上論結，本件原告之訴一部為有理由，一部為無理由，應依民事訴訟法第三百
    八十五條第一項前段、第三百九十條第二項、第三百九十二條、第七十九條但書
    ，判決如主文。
中      華      民      國      八十九年        二月        二日
                        臺灣苗栗地方法院民事庭
~B法  官  羅永安
右為正本係照原本作成。
如對本判決上訴，須於判決送達後廿日內向本院提出上訴狀。
~B法院書記官  張美鶯
中      華      民      國    八十九    年      二      月    三    日


司法院資訊處製作；財團法人民間司法改革基金會備份。
